臺灣臺中地方法院民事判決　　　　　　100年度家訴字第133號
原　　　告　嚴溢松
被　　　告　王麗雯
　　　　　　嚴哲雄
　　　　　　嚴陳素暇
上列當事人間請求停止親權等事件，經本院於中華民國一百年十
月七日言詞辯論終結，判決如下：
    主      文
被告王麗雯對未成年子女嚴婉綺、嚴惟枻、嚴星和之親權，應全
部予以停止。
未成年子女嚴婉綺、嚴惟枻、嚴星和之監護人，改定由原告任之
，並指定被告嚴哲雄、嚴陳素暇為會同開具財產清冊之人。
訴訟費用由被告王麗雯負擔負擔四分之三；餘由被告嚴哲雄、嚴
陳素暇各負擔八分之一。
    事實及理由
壹、程序方面：
一、被告均受合法通知，無正當理由，未於最後言詞辯論期日到
    場，核無民事訴訟法第三百八十六條所列各款之情形，爰依
    原告之聲請，由其一造辯論而為判決。
二、(一)按停止親權或監護權，攸關當事人之人倫家庭幸福，涉及
    實體上權利之形成（創設、變更或消滅），關係重大，為求
    慎重，實務上均讓當事人有言詞辯論之機會，向依民事訴訟
    程序行之（臺灣高等法院暨所屬法院九十三年度法律座談會
    民事類提案第一０號研討結果參照）。尤以現行非訟事件法
    之裁定程序，較之民事訴訟法之判決程序為簡，非訟事件雖
    準用民事訴訟之部分規定，但並未準用言詞辯論規定，法律
    應兼顧各項利益，是有關停止父母之親權，宜慎重為之。故
    兒童及少年福利法第四十八條第一項雖用「聲請」二字，仍
    應解為依訴訟程序為之。(二)按兒童及少年福利法第四十八條
    第一項規定之宣告停止親權訴訟，得否附帶請求選定監護權
    人事件，按民事訴訟法第五百九十六條第一項準用第五百七
    十二條之一第一項規定，同法第五百九十二條所定宣告停止
    親權之訴，當事人得於第一審或第二審言詞辯論終結前，附
    帶請求法院於認原告之訴為有理由時，並定對於未成年子女
    之權利義務行使負擔之內容及方法，顯見「宣告停止親權之
    訴事件」與「未成年子女權利義務之行使或負擔（改定監護
    權人事件）」，為同屬人事訴訟程序，得合併審理。次按非
    訟事件法增訂第一百二十二條至第一百三十一條，將未成年
    子女監護事件改依非訟事件程序處理，其第一百三十條規定
    於停止親權、監護權之訴，有關對於未成年子女權利義務之
    行使或負擔事件得準用同法一百二十二條至第一百三十條之
    規定，且參諸家事訟爭一次解決之原則暨監護事件基本程序
    特徵為合目的性、妥當性、公益性、繼續性及迅速性等原則
    觀之，並兼顧未成年子女之利益，及兒童及少年福利法第四
    十八條之立法旨趣，本件原告請求於停止親權訴訟中，合併
    請求改定監護人，揆諸上揭說明，應為法之所許（最高法院
    九十三年度台抗字第一六五號民事裁定、臺灣高等法院暨所
    屬法院九十五年度法律座談會民事類提案第三六號研討結果
    參照）。(三)按父母或監護人對兒童及少年疏於保護、照顧情
    節嚴重者，兒童及少年或其最近尊親屬、主管機關、兒童及
    少年福利機構或其他利害關係人，得聲請法院宣告停止其親
    權或監護權之全部或一部，兒童及少年福利法第四十八條第
    一項定有明文。次按本法所稱兒童及少年，指未滿十八歲之
    人；所稱兒童，指未滿十二歲之人；所稱少年，指十二歲以
    上未滿十八歲之人，兒童及少年福利法第二條第一項亦有規
    定。另兒童及少年福利法第四十八條第一項雖定有「......
    或另行選定或改定監護人」規定，惟因父母為未成年子女之
    權利義務行使負擔之人，在未剝奪父母對未成年子女之該地
    位（即停止親權）時，即無另逕依該條項規定，逕予改定由
    第三人為未成年子女監護人之理由（臺灣高等法院暨所屬法
    院九十三年度法律座談會民事類提案第一一號研討結果參照
    ）。至父母經法院判決停止親權後，未成年子女之監護人應
    視情形，分依民法第一千零九十四條第一項、第三項、第一
    千一百零六條、第一千一百零六條之一規定，法定、選定、
    另行選定或改定之，並無兒童及少年福利法第四十八條第一
    項所定「另行選定或改定監護人」規定之適用。(四)按父母均
    不能行使、負擔對於未成年子女之權利義務，或父母死亡而
    無遺囑指定監護人時，依左列順序定其監護人：一、與未成
    年人同居之祖父母。二、與未成年人同居之兄姊。三、不與
    未成年人同居之祖父母。法院依前項選定監護人或依第一千
    一百零六條及第一千一百零六條之一另行選定或改定監護人
    時，應同時指定會同開具財產清冊之人，民法第一千零九十
    四條第一項、第四項分別定有明文。
三、訴狀送達後，原告不得將原訴變更或追加他訴。但如請求之
    基礎事實同一者，不在此限，民事訴訟法第二百五十五條第
    一項第二款定有明文。本件原告於起訴時，其訴之聲明原請
    求宣告停止被告王麗雯對未成年子女嚴婉綺（女、民國八十
    六年九月六日生）、嚴惟枻（男、八十八年一月二十三日生
    ）、嚴星和（男、九十年五月二十七日生）之親權。嗣於訴
    訟中追加未成年子女嚴婉綺、嚴惟枻、嚴星和之祖父母嚴哲
    雄、嚴陳素暇二人為被告，追加聲明改定由原告任未成年子
    女嚴婉綺、嚴惟枻、嚴星和之監護人，經核與前揭法律規定
    ，尚無不符，應予准許。
貳、實體方面：
一、原告主張及聲明：(一)原告為未成年子女嚴婉綺、嚴惟枻、嚴
    星和之伯父。未成年子女嚴婉綺、嚴惟枻、嚴星和為渠父即
    訴外人嚴奕明與被告王麗雯婚後所生，嗣訴外人嚴奕明與被
    告王麗雯於九十七年九月十一日離婚，雙方並約定未成年子
    女嚴婉綺、嚴惟枻、嚴星和之親權由訴外人嚴奕明任之。惟
    被告王麗雯自與訴外人嚴奕明離婚之後，遠離他處，對未成
    年子女嚴婉綺、嚴惟枻、嚴星和不曾探視聞問，迨至訴外人
    嚴奕明於一百年二月十五日死亡，被告王麗雯對未成年子女
    嚴婉綺、嚴惟枻、嚴星和始終未曾關心，亦未曾給付扶養費
    。被告王麗雯對未成年子女嚴婉綺、嚴惟枻、嚴星和顯有疏
    於保護照顧情節嚴重。爰依法請求停止被告王麗雯對未成年
    子女嚴婉綺、嚴惟枻、嚴星和全部親權之行使。(二)被告王麗
    雯對未成年子女嚴婉綺、嚴惟枻、嚴星和全部親權停止後，
    依法應由渠法定監護人即未成年子女嚴婉綺、嚴惟枻、嚴星
    和之同居祖父母即被告嚴哲雄、嚴陳素暇擔任渠等監護人。
    惟被告嚴哲雄、嚴陳素暇現已年邁無力，無法善盡未成年子
    女嚴婉綺、嚴惟枻、嚴星和之監護事宜，由伊等任未成年子
    女嚴婉綺、嚴惟枻、嚴星和之監護人，不符合渠等三人之最
    佳利益。而原告為實際照顧未成年子女嚴婉綺、嚴惟枻、嚴
    星和生活起居之人。爰依民法第一千一百零六條之一規定，
    聲請改定由原告擔任未成年子女嚴婉綺、嚴惟枻、嚴星和之
    監護人等語。(三)並聲明：如主文第一項所示；未成年子女嚴
    婉綺、嚴惟枻、嚴星和之監護人，改定由原告任之。
二、被告則以：
  (一)停止親權部分：被告王麗雯未到庭爭執，亦未提出書狀作何
    聲明或陳述。
  (二)改定監護人部分：被告嚴哲雄、嚴陳素暇認諾原告請求。
三、得心證之理由：
  (一)停止親權部分：1.原告所主張之前開事實，業據其提出除戶
    戶籍謄本、戶籍謄本為證。被告王麗雯未到庭爭執，亦未提
    出書狀作何聲明或陳述。本院函請財團法人臺中市私立龍眼
    林社會福利慈善事業基金會對原告、被告嚴哲雄、嚴陳素暇
    及未成年子女嚴婉綺、嚴惟枻、嚴星和進行訪視，結果略以
    ：(1)訴外人陳薏芸（即原告之配偶）稱訴外人嚴奕明與被告
    王麗雯於九十七年間離婚，親權由訴外人嚴奕明取得，被告
    王麗雯除了再婚當天與未成年子女嚴婉綺、嚴惟枻、嚴星和
    見面外，未再與未成年子女嚴婉綺、嚴惟枻、嚴星和見面；
    訴外人嚴奕明於一百年二月因工作意外而去世，因此照顧責
    任便由原告及訴外人陳薏芸負責。(2)未成年子女嚴婉綺、嚴
    惟枻、嚴星和陳述渠等與被告王麗雯已經許久沒有見面，現
    在若被告王麗雯回來要與渠等見面，未成年子女嚴婉綺、嚴
    惟枻、嚴星和亦不願意與被告王麗雯見面，認為被告王麗雯
    已形同陌生人。(3)建議停止被告王麗雯親權等情，有該基金
    會一百年六月十三日財龍監字第一０００六二九號函暨所附
    訪視報告乙份在卷可稽。另被告王麗雯一方，經函請親愛社
    會工作師事務所進行訪視，經訪視機關於一百年六月十五日
    、同年七月七日聯繫未應，迄無法訪視等情，有該事務所一
    百年七月七日一百年親桃字第００六九九號函暨所附訪視報
    告表在卷可稽。2.綜依上開證據所示，原告主張：被告王麗
    雯長期對未成年子女嚴婉綺、嚴惟枻、嚴星和不聞不問，亦
    未負擔扶養費用，顯有未盡保護教養義務，對未成年子女嚴
    婉綺、嚴惟枻、嚴星和疏於保護、照顧情節嚴重之事實，應
    堪信為真實。準此，原告依兒童及少年福利法第四十八條第
    一項規定，請求宣告停止被告王麗雯對未成年子女嚴婉綺、
    嚴惟枻、嚴星和之全部親權，為有理由，應予准許。爰判決
    如主文第一項所示。
  (二)改定監護人部分：1.未成年子女嚴婉綺、嚴惟枻、嚴星和權
    利義務之行使或負擔，依法本應由渠父母即訴外人嚴奕明、
    被告王麗雯任之。惟訴外人嚴奕明已歿，被告王麗雯則經本
    院判決停止伊對未成年子女嚴婉綺、嚴惟枻、嚴星和之全部
    親權，已如前述。是揆諸前揭說明，未成年子女嚴婉綺、嚴
    惟枻、嚴星和之父母既均不能行使負擔對於未成年子女之權
    利義務，未成年子女嚴婉綺、嚴惟枻、嚴星和之監護人部分
    ，自應依民法第一千零九十四條第一項規定之順序，決定渠
    等之法定監護人，即應由未成年子女嚴婉綺、嚴惟枻、嚴星
    和之同居祖父母即被告嚴哲雄、嚴陳素暇擔任渠等之監護人
    。2.原告主張：被告嚴哲雄、嚴陳素暇分別為三十年五月三
    日、三十一年二月二十日所生，已年邁無力照顧未成年子女
    嚴婉綺、嚴惟枻、嚴星和，由伊等任未成年子女嚴婉綺、嚴
    惟枻、嚴星和之監護人，顯不符合渠等三人之最佳利益之事
    實，為被告嚴哲雄、嚴陳素暇所同意（本院一百年四月二十
    六日言詞辯論筆錄參照），並有戶籍謄本在卷可稽。被告嚴
    哲雄、嚴陳素暇主觀上既無意願任未成年子女嚴婉綺、嚴惟
    枻、嚴星和之監護人，自堪信原告之主張為真實。3.原告主
    張：自訴外人嚴奕明死後，均應原告及其家人負擔照顧未成
    年子女嚴婉綺、嚴惟枻、嚴星和生活起居之事實。經本院函
    請前揭財團法人臺中市私立龍眼林社會福利慈善事業基金會
    對原告及未成年子女嚴婉綺、嚴惟枻、嚴星和進行訪視，結
    果略以：(1)訪視過程中觀察案伯母（即訴外人陳薏芸）對於
    案主們（即未成年子女嚴婉綺、嚴惟枻、嚴星和）之生活狀
    況相當了解，也能夠針對案主們的個性加以教育，案伯父（
    即原告）較常因工作不在家中，但案伯母目前為家管，時間
    彈性，能夠給予案主們充足之照顧時間。(2)案祖母（即被告
    嚴陳素暇）對於爭取案主們監護權之態度較為消極，且伊亦
    表示自己與案祖父（即被告嚴哲雄）年事已高，對於照顧案
    主們較為無力。(3)案主們對於監護權並無想法，但觀察案主
    們與案伯母之間互動自然，亦無排斥案伯父母之反應，據案
    主們表示目前渠等之生活事宜及支出亦均由案伯父母支出。
    (4)建議改由案伯父母擔任案主們之監護人等情，有前揭基金
    會函暨所附訪視報告書在卷可稽。準此，堪認原告上開主張
    為真實。是原告基於未成年子女嚴婉綺、嚴惟枻、嚴星和之
    最佳利益，聲請民法第一千一百零六條之一規定，改定未成
    年子女嚴婉綺、嚴惟枻、嚴星和之監護人由原告任之，為有
    理由，應予准許。4.依民法第一千零九十四條第四項規定，
    選定或改定未成年子女之監護人時，應同時指定未成年子女
    之會同開具財產清冊之人。本院審酌被告嚴哲雄、嚴陳素暇
    為未成年子女嚴婉綺、嚴惟枻、嚴星和同居之祖父母，並協
    助照顧未成年子女嚴婉綺、嚴惟枻、嚴星和生活起居。伊等
    對未成年子女嚴婉綺、嚴惟枻、嚴星和之財產收支狀況，應
    較他人知詳，尚應適合擔任會同財產清冊之人。故本院認指
    定由被告嚴哲雄、嚴陳素暇擔任會同開具財產清冊之人，應
    屬適宜。綜上，爰判決如主文第二項所示。
參、訴訟費用負擔之依據：民事訴訟法第七十八條、第八十五條
    第一項但書。
中    華    民    國   100    年    10    月    21    日
                  家事法庭    法  官  唐敏寶
以上正本係照原本作成。
如對本判決上訴，須於判決送達後二十日內向本院提出上訴書狀
（須附繕本）。
如委任律師提起上訴者，應一併繳納上訴審裁判費。
中    華    民    國   100    年    10    月    21    日
                              書記官  丁文宏